【裁判字號】    99,交聲,139
【裁判日期】    990630
【裁判案由】    聲明異議
【裁判全文】
臺灣屏東地方法院交通事件裁定         99年度交聲字第139號
原處分機關  交通部公路總局高雄區監理所屏東監理站
異  議  人
即受處分人  甲○○
上列受處分人因違反道路交通管理處罰條例事件，對於交通部公
路總局高雄區監理所屏東監理站民國99年4 月6 日所為之處分（
原處分案號：屏監違字第裁82-V00000000號）聲明異議，本院裁
定如下：
    主  文
原處分撤銷。
甲○○汽車駕駛人，駕駛汽車經測試檢定酒精濃度超過規定標準
因而肇事致人受傷，應吊扣普通大貨車駕駛執照貳年，並接受道
路交通安全講習。
    理  由
一、原處分意旨略以：異議人即受處分人甲○○於民國97年7 月
    11日0 時35分許，駕駛車牌號碼JT-6599 號自用小客車時，
    因有汽車駕駛人酒精濃度超過規定標準之違規事實，為警掣
    單舉發，嗣原處分機關即交通部公路總局高雄區監理所屏東
    監理站認異議人上開情形，違反道路交通管理處罰條例第35
    條第1 項第1 款規定，裁處罰鍰新臺幣（下同）49,500元，
    吊扣普通大貨車駕駛執照12個月，並應參加道路交通安全講
    習等語。
二、聲明意旨略以：伊已繳納罰鍰60,000元，基於一事不二罰原
    則，求予撤銷罰鍰處分等語。
三、按汽車駕駛人，駕駛汽車經測試檢定酒精濃度超過規定標準
    者，處15,000元以上60,000元以下罰鍰，並當場移置保管其
    車輛及吊扣其駕駛執照1 年；因而肇事致人受傷者，並吊扣
    其駕駛執照2 年；又汽車駕駛人，有道路交通管理處罰條例
    第35條第1 項規定之情形者，應接受道路交通安全講習，道
    路交通管理處罰條例第35條第1 項第1 款、第24條第1 項第
    2 款分別定有明文。次按一行為同時觸犯刑事法律及違反行
    政法上義務規定者，依刑事法律處罰之，但其行為應處以其
    他種類行政罰或得沒入之物而未經法院宣告沒收者，亦得裁
    處之；前項行為如經不起訴處分或為無罪、免訴、不受理、
    不付審理之裁判確定者，得依違反行政法上義務規定裁處之
    ；行政罰法第26條定有明文。此乃明定對於人民違反公法上
    義務之行為，除因處罰之性質與種類不同，必須採用不同方
    法而為併合處罰，以達行政目的所必要者外，不得重複處罰
    之原則，以落實大法官釋字第503 號解釋揭示「一行為不得
    重複處罰」之現代民主法治國家之基本原則，依其立法理由
    所載：「一行為同時觸犯刑事法律及違反行政法上義務規定
    時，由於刑罰與行政罰同屬對不法行為之制裁，而刑罰之懲
    罰作用較強，故依刑事法律處罰，即足資警惕時，實無為一
    事二罰再處行政罰之必要。且刑事法律處罰，由法院依法定
    程序為之，較符合正當法律程序，應予優先適用。但罰鍰以
    外之沒入或其他種類行政罰，因兼具維護公共秩序之作用，
    為達行政目的，行政機關仍得併與裁處」，甚為明瞭。依刑
    事訴訟法第253 條之1 規定之緩起訴處分，其中檢察官命被
    告為金錢給付部分，並得為民事強制執行名義，受處分人因
    緩起訴處分而剝奪其財產權，主觀上此一金錢給付義務具有
    強制性、懲罰性，雖不若易科罰金係以支付金錢作為自由刑
    之替代，惟經由緩起訴處分條件之履行，使其免於遭檢察官
    發動起訴程序，仍具有替代刑罰之效果，廣義而言，應屬實
    質刑事法律處罰，即屬於行政罰法第26條第1 項所稱之「刑
    事法律處罰」，而有行政罰法第26條第1 項「一事不二罰」
    規定之適用。準此，修正後道路交通管理處罰條例第35條第
    8 項所規定之罰金，解釋上亦應包括依檢察官處分命令，而
    向公益團體繳納捐款在內。故受處分人既依檢察官之緩起訴
    處分命令，向公益團體繳納捐款，即係履行檢察官為緩起訴
    處分命令，與受刑事處罰無異。至於法務部雖曾函釋認為行
    政罰法第26條第2 項所稱不起訴處分，係包括緩起訴處分在
    內，然緩起訴處分雖使被告免於刑事訴追，而與不起訴處分
    具有相同之效果，惟刑事訴訟法第253 條之1 第1 項係91年
    2 月8 日增訂，行政罰法則於94年2 月5 日公布，制定在後
    之行政罰法第26條第2 項僅臚列不起訴處分或無罪、免訴、
    不受理、不付審理之裁判確定者，而未將緩起訴處分納入，
    應係立法者有意排除，而非法律漏洞。且緩起訴處分既非不
    能證明行為人之犯罪事實，且有支付一定金額之實質處罰，
    自與行政罰法第26條第2 項列舉之不起訴處分等情形迥然有
    別，是仍無從遽為比擬而為相同之處置。否則，刑事被告經
    法院循審判程序判處罰金或得以易科罰金之拘役或有期徒刑
    ，均得援用行政罰法第26條第1 項之規定，免於處以行政秩
    序罰之雙重不利益；至於藉由緩起訴處分而節省司法資源者
    ，在基於實質懲罰目的而其財產權遭受剝奪之餘，卻仍需繳
    納一定金額之行政罰鍰，其結果勢必降低刑事被告接受緩起
    訴處分之意願，造成反噬緩起訴處分替代繁複刑事審判程序
    之制度性機能。行政罰法第26條第2 項既未將緩起訴處分列
    舉其中，本於例外規定從嚴解釋之法理，自不能將條文中不
    起訴處分之範圍，擴及於性質顯不相同之緩起訴處分。
四、經查，異議人於上揭時、地因有汽車駕駛人酒精濃度超過規
    定標準，因而肇事致人受傷，其後並經臺灣屏東地方法院檢
    察署檢察官以97年度偵字第5696號為緩起訴處分，緩起訴期
    間為1 年，並命其向指定之公庫、公益團體或地方自治團體
    支付60,000元，異議人並於98年1 月12日繳納完畢，上開緩
    起訴處分於98年9 月30日期滿，未經撤銷之事實，有臺灣屏
    東地方法院檢察署檢察官97年度偵字第5696號緩起訴處分書
    （見本院卷第13至14頁）及臺灣高等法院被告前案紀錄表在
    卷可證。是本件異議人以一酒後駕車之行為，同時觸犯刑事
    法律及違反行政法上義務，經檢察官依刑事法律為緩起訴處
    分，異議人並依據該緩起訴處分向特定公益團體支付60,000
    元，該捐款之性質與罰金相類，即無由再依違反行政法上義
    務之規定處罰之。是原處分機關就異議人同一酒後駕車之行
    為，再予裁處罰鍰49 ,500 元，即有違反一事不二罰之原則
    ，尚有未洽。再者，本件異議人因酒後駕車，因不勝酒力，
    因而肇事致李亞倫受有右上臂、右手擦傷、左肩挫傷等傷害
    ，業經前開緩起訴處分書事實欄陳述明確，是異議人顯有駕
    駛汽車經測試檢定酒精濃度超過規定標準因而肇事致人受傷
    之情，依首揭規定，應裁處異議人吊扣其普通大貨車駕駛執
    照2 年，然原處分機關僅裁處吊扣異議人普通大貨車駕駛執
    照12個月，於法顯有違誤，亦有瑕疵。從而，原處分既有上
    開違誤，自應由本院將原處分予以撤銷。
五、至原處分機關裁處異議吊扣普通大貨車駕駛執照（業於99年
    4 月28日執行吊扣）及應參加道路交通安全講習部分，異議
    人對此部分固未聲明異議，有卷存聲明異議狀可查（見本院
    卷第5 頁），然此部分與其交通違規行為是否存在無從分離
    ，亦應由本院將原處分全部撤銷，另為裁定如主文第2 項所
    示，以資適法。
六、應依道路交通管理處罰條例第87條第2 項，道路交通案件處
    理辦法第20條前段，裁定如主文。
中    華    民    國    99    年    6     月    30    日
                  交通法庭      法  官  羅森德
以上正本證明與原本無異。
如不服本裁定應於收受送達後5 日內向本院提出抗告書狀敘述抗
告之理由抗告於臺灣高等法院高雄分院。
中    華    民    國    99    年    6     月    30    日
                                書記官  盧姝伶

司法院資訊處製作；財團法人民間司法改革基金會備份。
